【裁判字號】    96,上易,2721
【裁判日期】    970829
【裁判案由】    政府採購法
【裁判全文】
臺灣高等法院刑事判決                96年度上易字第2721號
上  訴  人  臺灣板橋地方法院檢察署檢察官
上  訴  人
即  被  告  乙○○
            甲○○
前列二人共同
選任辯護人  郭緯中律師
            周裕暐律師
被      告  永慶營造股份有限公司
代  表  人  戊○○○
被      告  丁○○
前列二人共同
選任辯護人  林育生律師
上列上訴人因被告違反政府採購法案件，不服臺灣板橋地方法院
95年度易字第1688號，中華民國96年9月7日第一審判決（起訴案
號：臺灣板橋地方法院檢察署95年度偵字第11519、18180號），
提起上訴，本院判決如下：
    主  文
原判決關於永慶營造股份有限公司、丁○○部分撤銷。
丁○○意圖影響採購結果，而容許他人借用本人名義參加投標，
處有期徒刑陸月，有期徒刑如易科罰金以銀元佰元折算壹日，
，減為有期徒刑月，有期徒刑如易科罰金以銀元佰元折算壹
日。
永慶營造工程股份有限公司，其廠商之受雇人，因執行業務犯政
府採購法之罪，科罰金新臺幣貳拾萬元，減為罰金新臺幣拾萬元
。
其他上訴駁回（乙○○、 甲○○部分）。
    事  實
一、乙○○係臺北縣中和市○○路49號「承發水電工程有限公司
    」（下簡稱「承發公司」，承發公司所涉本件違反政府採購
    法罪嫌部分，未經偵查處分）之負責人，其因臺北縣中和市
    公所於民國92年4 月22日公告，依政府採購法第19條之規定
    ，公開招標「中和市納骨堂納骨櫃更新及週邊環境改善工程
    （統包）」，施作現場在臺北縣中和市○○路○ 段52巷38號
    ，預算金額新臺幣（下同）2900萬元（押標金145 萬元），
    廠商資格須為「乙等以上之營造廠及建築師，採共同投標」
    ，決標方式採「未定底價之最有利標」，明知其經營之承發
    公司，並無乙等以上營造廠資格，不符合上開中和市納骨堂
    工程公開招標之廠商資格，詎為標取上開工程牟利，竟意圖
    影響上開台北縣中和市公所納骨堂工程採購結果，向具有甲
    等營造廠資格之「永聯營造工程有限公司」（下簡稱「永聯
    公司」，設於臺中市○○區○○路2 段290 號10樓之2 ，原
    登記負責人為「甲○○」，其後於94年1月6日變更登記負責
    人為「丙○○」）之負責人甲○○、總經理即甲○○之兄林
    永文（其所涉共犯本件違反政府採購法罪嫌部分，未經偵查
    處分）借用永聯公司名義參加上開中和市納骨堂工程採購之
    公開招標，甲○○、林永文乃共同基於意圖影響上開台北縣
    中和市公所納骨堂工程採購結果之犯意連絡，容許乙○○借
    用永聯公司之名義參加投標，並約定標得上開工程後，須自
    工程款中撥付3％ 作為永聯公司之借名費用，施作工程之虧
    損由乙○○之承發公司自負，如有盈餘則由永聯公司分得20
    ％，雙方協議既定，其後即由乙○○以永聯公司提供之證件
    資料，自付押標金，於92年5月5日以永聯公司之名義洽得不
    知情之譚一川聯合建築師事務所張志成建築師共同投標，經
    中和市公所同年月7 日，就參加投標之三家合格廠商（原有
    永聯公司及「佳山營造股份有限公司」、「原泰營造股份有
    限公司」、「永慶營造股份有限公司」四家廠商投標，其中
    永慶營造股份有限公司，因未有建築師共同投標，經認資格
    不符）評選後，由永聯公司得標，然上開中和市納骨堂工程
    實際上則由乙○○之承發公司鳩工發包施作。之後台北縣中
    和市公所又於93年12月1日公告，再依政府採購法第19 條之
    規定，公開招標「中和市納骨堂納骨櫃更新及週邊工程（統
    包）」，採購預算金額9000萬元（押標金450 萬元），廠商
    資格須為「甲等以上營造廠及建築師事務所，可共同投標或
    單獨投標」，決標方式採「未定底價最有利標」，乙○○乃
    復承上開之概括犯意，連續再以上開相同之約定條件，向同
    承上開概括犯意聯絡之甲○○、林永文，洽得同意再度借用
    永聯公司名義參加上開工程投標，並洽得不知情之謝瀚霆建
    築師共同投標，惟其後於同年月23日開標時，因僅永聯公司
    一家廠商投標，投標廠商未達法定之三家家數而流標，復經
    台北縣中和市公所於同年月24日第二次公告公開招標後，仍
    僅有永聯公司投標，經台北縣中和市公所於94年1月7日依政
    府採購法第48條第2 項規定評選後，由永聯公司得標，然其
    後仍係由乙○○之承發公司鳩工發包，實際施作上開工程。
二、丁○○係「永慶營造股份有限公司」（下簡稱「永慶公司」
    ，設於臺北縣板橋市○○路○ 段23號10樓之1 ，登記負責人
    為戊○○○）之實際負責人，緣臺北縣中和市公所於民國92
    年4 月22日公告，依政府採購法第19條之規定，公開招標「
    中和市納骨堂納骨櫃更新及週邊環境改善工程（統包）」，
    施作現場在臺北縣中和市○○路○ 段52巷38號，預算金額新
    臺幣（下同）2900萬元（押標金145 萬元），廠商資格須為
    「乙等以上之營造廠及建築師，採共同投標」，決標方式採
    「未定底價之最有利標」，因乙○○所經營之承發公司，並
    無乙等以上營造廠資格，不符合上開中和市納骨堂工程公開
    招標之廠商資格，惟為標取上開工程，乃於92年5月5日前某
    日（起訴書誤載為92年5月7日前）洽借永慶公司之名義及證
    件，以為投標之用，丁○○竟意圖影響上開中和市公所納骨
    堂工程採購結果，容許乙○○借用永慶公司之名義及證件參
    與上開台北縣中和市公所92年4 月22日公告之中和市納骨堂
    工程採購案之投標，嗣乙○○因同時覓得永聯公司願出借名
    義參與投標，乃決定以永聯公司名義投標，惟相關投標文件
    及供押標金用指名台北縣中和市公所為受款人之合作金庫銀
    行雙和分行為發票人之支票業已備妥，乙○○為求順利取回
    押標金支票乃決定以欠缺建築師為共同投標人之不合投標資
    格之永慶公司名義之投標書參與投標。
三、嗣因乙○○於92年12月間，另案涉有偽造文書等罪嫌（此部
    分業經檢察官起訴，由原審法院另案審理中），經法務部調
    查局循線調查，因而查悉上情。
四、案經法務部調查局北部地區機動工作組移送臺灣板橋地方法
    院檢察署檢察官偵查起訴。
    理  由
甲、被告乙○○、甲○○部分：
一、訊據被告乙○○、甲○○均矢口否認有上揭違反政府採購法
    之犯行，被告乙○○辯稱：本件伊與永聯公司是共同合作的
    關係，有盈餘分配，並非借牌，上開第一件採購投標案，因
    伊剛開始包工程沒有經驗，就請永聯公司作技術指導及公家
    機關的文件處理，伊是從92年起找永聯公司的林總經理（指
    林永文）合作，約定用永聯公司名義投標工程，工程得標後
    ，由伊負責看管工地和發包施作，永聯公司負責文案與工程
    進度看管，還有派人來專人指導以及下游廠商的提供，工地
    完成後，有盈餘，永聯公司分得20％的盈餘，剩下80％歸伊
    所有，再以伊實際負責設立的公司來處理，另外還要從工程
    款撥出3 ％付給永聯公司作為管理費用，剛開始施作成本的
    費用，均由伊先墊付，永聯公司只負責文案和派工地主任過
    來看，實際工程他們有出人，沒有出錢，他們不用負擔成本
    、費用，他們是看盈餘，來分配盈餘，伊和永聯公司合作都
    是和林總經理接洽，甲○○是林總經理的妹妹，她負責財務
    管理，沒有和伊就合作案件直接接洽，本件第一件投標案施
    作後，沒有盈餘，但是永聯公司還是要求伊支付3 ％的管理
    費，虧損由伊自己吸收，第二件投標案，還是伊跟永聯公司
    合作，得標後，本件工程還在施作，伊並沒有借用永聯公司
    的名義、證件得標，並沒有違反政府採購法云云。其辯護人
    亦為其辯護稱：被告乙○○與永聯公司就本件上開二次中和
    市納骨堂工程採購案，均係合作承攬投標，由被告乙○○負
    責施作，永聯公司負責技術及設計之指導，且永聯公司於第
    二次合作投標工程，並派駐有工地主任陳秋榮前往監工，永
    聯公司實際有負責部分工程事項，被告乙○○之承攬係分包
    ，而非單純借牌云云。另被告甲○○則辯稱：本件第一件工
    程採購案，是乙○○透過永聯公司的總經理林永文和伊聯繫
    ，經伊同意後就由林永文和乙○○直接聯絡工務管理的問題
    ，林永文是伊哥哥，公司是伊兄妹一起經營管理，合作細節
    伊都知道，因為乙○○沒有乙級營造廠執照資格，所以由伊
    永聯公司出名投標，負責行政作業、技術指導、協助下包發
    包作業，第一件永聯公司雖沒有派工地主任在現場，但是伊
    公司有派技術人員在工地指導，有技術人員跟乙○○說如何
    將工地進行、發包下包廠商，配合伊公司的行政作業，整個
    現場才由乙○○進行管理施作，投標的押標金、一些成本管
    理費用均由乙○○先墊付，等到工程款請領後，扣除墊款，
    有盈餘才作分配，另外伊等約定須由工程款扣除3 ％，作為
    伊永聯公司行政作業的管理費，工程總結案盈餘分配，伊永
    聯公司可以分得20％，另外80％由乙○○分得，因為乙○○
    之前所有押標金、成本費用都由他先墊，付出較多，所以盈
    餘才由他分得比較多，本件第一件投標案，因為沒有賺錢，
    所以沒有分配盈餘，但乙○○在每一期工程款領取後，都有
    支付伊公司3 ％的管理費，之後又有第二件工程，伊公司又
    跟乙○○比照第一件工程方式來做，因為第一件工程虧損，
    所以第二件工程永聯公司就派工地主任陳秋榮到現場和乙○○配合直接管理，檢察官認定伊是借牌給乙○○，與事實不
    符云云，其後又改詞辯稱：本件上開二件工程採購案，均係
    由永聯公司總經理林永文與乙○○直接接洽，伊不清楚細節
    云云。其辯護人亦為其辯護稱：被告甲○○之永聯公司與乙○○就本件二件工程採購案，均係共同承攬，雙方各自負責
    部分工程事項，並約定有工程款、利潤之分配，承攬之形態
    為分包，並非單純之借牌，又依乙○○、林永文於審理時之
    證述，本件二件工程採購案係乙○○與永聯公司總經理林永
    文接洽，被告甲○○雖係永聯公司名義負責人，但對於永聯
    公司參與本件二件工程投標案均不知情云云。經查：
  (一)被告乙○○係承發公司之負責人，因承發公司不具乙等以上
    營造廠資格，而於上揭時地連續以永聯公司之名義，檢附永
    聯公司證件資料，參與本件上開中和市納骨堂二次工程採購
    案投標，得標後並由乙○○之承發公司發包鳩工實際施作等
    事實，業經被告乙○○於調詢、偵查、審理時供稱：伊是承
    發公司登記之負責人，因伊承發公司無乙等以上營造廠資格
    ，沒有參與本件上開中和市納骨堂二次工程採購案投標資格
    ，所以伊找永聯公司負責人甲○○談，條件是永聯公司同意
    出公司牌，和伊共同承攬標案，而伊就付給永聯公司管理費
    用3 ％，另外如果工程有利潤的話，伊和永聯公司八、二分
    帳，永聯公司參與本件工程採購案之投標文件，均係伊承發
    公司所製作，是伊指示伊公司職員製作的，押標金亦是由伊
    公司支付，第一次工程投標之押標金145 萬元，是伊拿現金
    請伊公司職員到合作金庫銀行買本行支票，再向台北縣中和
    市公所提出，第二次工程投標之押標金450 萬元，是伊將錢
    存入永聯公司寶華銀行南屯分行，再由寶華銀行開出本行支
    票向中和市公所投標，第二次工程之共同投標廠商謝瀚霆建
    築師事務所，亦是伊去找的，本件二件得標工程採購案，均
    係由伊公司實際承作，伊會在現場負責工地管理，另有伊公
    司員工鄭明易在現場協助處理，工程款之領取，亦是由伊公
    司人員拿永聯公司大、小章去領；上開伊在調查局北機組之
    調查筆錄均實在；伊是從92年起找永聯公司的林總經理（指
    林永文）合作，約定用永聯公司名義投標工程，工程得標後
    ，由伊負責看管工地和發包施作，工地完成後，有盈餘，永
    聯公司分得20％，剩下80％，歸伊所有，再以伊實際負責設
    立的公司來處理，另外還要從工程款撥出3 ％付給永聯公司
    作為管理費用，剛開始施作成本的費用，均由伊付，實際工
    程永聯公司沒有出錢，他們不用負擔成本、費用，他們是看
    盈餘，來分配盈餘，第二次投標案，還是伊跟永聯公司合作
    等語甚明（見偵查卷7至9頁、163頁、原審95年9月27日準備
    程序筆錄2至3頁），核與被告甲○○於調詢、偵查、審理時
    供述稱：92年間伊經友人介紹乙○○向伊表示，台北縣中和
    市公所要辦理上開納骨堂工程，他有興趣要承包，打算向伊
    借牌，用永聯公司名義及證件來投標，如得標由乙○○全權
    處理該工程，乙○○並願意支付工程合約總金額3 ％給永聯
    公司作為借牌費用，投標文件都是乙○○製作，再拿到永聯
    公司用印，相關投標所需證明文件，則由永聯公司提供，投
    標之押標金都是乙○○處理，投標、開標過程都是乙○○代
    表永聯公司參加，本件台北縣中和市公所納骨堂工程，是由
    乙○○實際承作的，本件第一次工程，台北縣中和市公所開
    給永聯公司之工程款支票，是由鄭明易、陳玠妃所領取，伊
    不認識該二人，因該工程是由乙○○借牌承作，永聯公司只
    是單純借牌給乙○○，後續工程款也是由乙○○處理，所以
    鄭明亦、陳玠妃應該是乙○○之員工，工程款的領取，乙○○員工會事先聯絡永聯公司，向永聯公司拿取大、小章，再
    向台北縣中和市公所領取公庫支票，再交給永聯公司存入帳
    戶代收，永聯公司扣除3％ 借牌費用後，其餘工程款都是依
    乙○○要求開立支票給下包廠商，如有剩餘就由乙○○以現
    金拿走，有時請領工程款要開發票時，乙○○會先聯絡，他
    到永聯公司拿發票時同時支付部分借牌之費用；上開伊在調
    查局北機組之調查筆錄均實在；我們的合作方式是乙○○透
    過永聯公司的總經理林永文和伊聯繫，經過伊同意，就由林
    永文和乙○○直接聯絡工務管理的問題，林永文是伊哥哥，
    公司是伊兄妹一起經營管理，合作細節伊都知道，因為乙○○沒有乙級營造公司執照資格，所以由伊永聯公司出名投標
    ，投標的押標金、一些成本管理費用均由乙○○支付，另外
    我們約定須由工程款扣除3 ％，作為永聯公司的管理費，工
    程總結案盈餘分配我們可以分得20％，另外80％由乙○○分
    得等語（見偵查卷45至47頁、60頁、163頁、原審95年9月27
    日準備程序筆錄4 頁）情節大致相符，徵諸被告乙○○、甲○○上述情節，可見本件上開二次台北縣中和市公所納骨堂
    工程採購案，有關永聯公司之投標事務，均係由不具投標廠
    商資格之承發公司負責人乙○○所實際處理，並出資繳付押
    標金，得標後，上開二次工程亦均係由乙○○之承發公司所
    實際施作，施作後之工程款亦係由乙○○之承發公司人員辦
    理領取，而永聯公司雖出名投標，確無實際辦理投標事務，
    得標後亦無從事實際工程之施作，甚且未出面領取工程款，
    顯與一般工程公司實際投標施作工程之常情有違，準此足見
    本件上開二次台北縣中和市公所納骨堂工程採購案，係由不
    具投標廠商資格之承發公司負責人乙○○，向永聯公司借用
    名義投標之情，應係甚明無訛。
  (二)被告乙○○、甲○○雖均辯稱：本件二次工程均係乙○○之
    承發公司與永聯公司共同合作投標承攬，約定用永聯公司名
    義投標工程，工程得標後，由乙○○之承發公司負責看管工
    地和發包施作，永聯公司負責文案與工程進度看管，還有派
    人來專人指導以及下游廠商的提供，並有盈餘分配云云。然
    查，被告乙○○之承發公司係不符本件上開二工程採購案招
    標之廠商資格，本不得參與投標承攬施作，如何能與永聯公
    司合作投標承攬施作本件上開二工程，況依其所述，本件二
    次工程之實際施作，均係由其承發公司負責發包施作，反之
    出名投標之永聯公司卻無從事任何實際工程之施作或僅於第
    二次招標工程中派駐工地主任陳秋榮一名執行職務，雖有本
    院向台北縣中和市公所函調之94年度「中和市納骨堂骨櫃更
    新及週邊工程」工程日報表及台北縣工程主辦機關工程督導
    紀錄可稽，其上開辯稱永聯公司負責文案與工程進度看管，
    並派員指導及提供下游廠商云云，然此係被告片面之詞，並
    無具體事證可資佐證其間有此分工約定，況且單以工地主任
    之派駐，實非得標承攬廠商工程施作主體事務，顯與其參與
    投標事務不合，亦非台北縣中和市公所招標廠商之目的，由
    此亦見永聯公司並無實際投標承攬施作本件工程之意思，而
    更見其間純屬借名之實；再依被告乙○○、甲○○所述承發
    公司與永聯公司間有關工程款3％ 管理費、盈餘分配比例等
    約定觀之，二家公司果真係共同合作投標承攬施作，何以其
    等有關工程款、盈餘分配比例相差甚大，且永聯公司係合格
    之投標廠商，而乙○○之承發公司係不合資格之廠商，其上
    開分配比例卻以承發公司分得比例較多，且永聯公司不負擔
    工程之虧損部分，顯均與一般工程共同承攬之情不合，由此
    可見被告二人上開所稱其間共同承攬之說，益不足採，是被
    告乙○○、甲○○上開所辯，要屬飾卸之詞，應不足採。又
    其等辯護人雖均辯稱其間係屬共同承攬之分包關係云云，按
    政府採購法第67條第1 項，雖規定得標廠商得將採購分包予
    其他廠商，但稱分包者，謂非轉包而將契約之部分由其他廠
    商代為履行，惟依上述被告乙○○、甲○○於調詢、偵查、
    審理時供述等情節，其公司間關係就本件工程之約定，顯無
    分包之情甚明，且依被告乙○○、甲○○上開所辯情節，上
    開二次工程均係由乙○○之承發公司所實際施作，亦顯與上
    開所謂將契約部分由其他廠商代為履行之分包規定不符，況
    依卷附之上開工程合約書所載，契約第十四條約定乙方（指
    得標之永聯公司）不得以不具備履行本契約分包事項能力之
    廠商為分包廠商，然依被告乙○○、甲○○上開所述，永聯
    公司卻將本件上開工程所有工程，均由不具投標廠商資格之
    乙○○之承發公司施作，亦顯與上開契約約定不合，故其所
    辯亦不足採。
  (三)再被告甲○○雖又辯稱：本件上開二件工程採購案，均係由
    永聯公司總經理林永文與乙○○直接接洽，伊不清楚細節云
    云，並經證人林永文、乙○○於原審審理時證述附和其詞。
    然查被告甲○○於上開調詢、偵查、審理供述時已稱：92年
    間伊經友人介紹乙○○向伊表示，台北縣中和市公所要辦理
    上開納骨堂工程，他有興趣要承包，打算向伊借牌，用永聯
    公司名義及證件來投標，如得標由乙○○全權處理該工程；
    我們的合作方式是乙○○透過永聯公司的總經理林永文和伊
    聯繫，經過伊同意，就由林永文和乙○○直接聯絡工務管理
    的問題，林永文是伊哥哥，公司是伊兄妹一起經營管理，合
    作細節伊都知道，因為乙○○沒有乙級營造公司執照資格，
    所以由伊永聯公司出名投標，投標的押標金、一些成本管理
    費用均由乙○○支付等語（見偵查卷45至47頁、60頁、163
    頁、本院95年9月27日準備程序筆錄4頁），且被告乙○○於
    調詢、偵查時亦已供稱：伊是承發公司登記之負責人，因伊
    承發公司無乙等以上營造廠資格，沒有參與本件上開中和市
    納骨堂二次工程採購案投標資格，所以伊找永聯公司負責人
    甲○○談，條件是永聯公司同意出公司牌，和伊共同承攬標
    案，而伊就付給永聯公司管理費用3 ％，另外如果工程有利
    潤的話，伊和永聯公司八、二分帳等語（見偵查卷7至9頁、
    163 頁），足見被告甲○○對本件被告乙○○向永聯公司借
    名投標之情，難謂毫無所悉，況被告甲○○果真對本件乙○○向永聯公司借名投標之事完全不知情，未與乙○○接觸過
    ，何以被告甲○○、乙○○於調查局詢問時，均未提及林永
    文之人，直至原審審理時始翻異前詞，而被告甲○○於原審
    準備程序時，尚供認雖係由林永文與乙○○洽談，但其亦均
    知情，是證人林永文、乙○○於原審審理時附和被告甲○○
    上開所辯之詞，顯有迴護被告甲○○脫罪之虞，應不足據為
    被告甲○○有利之認定，而被告甲○○上開所辯，則應屬事
    後卸責之詞，故亦不足採。
  (四)此外，復有本件上開二次台北縣中和市公所納骨堂工程之公
    開招標公告、永聯公司二次投標之外標封、永聯公司執照、
    營利事業登記證、臺灣區營造工程工業同業公會甲等會員證
    書、二次投標之招標基本文件審查表、投標廠商聲明書、招
    標形式審查表、第一、第二廠商資格與文件審查表、採購工
    程合約書、92年5 月7 日中和市納骨堂骨櫃更新及週邊環境
    改善工程評選紀錄、臺北縣中和市公所工程竣工驗收表、竣
    工報告表、工程結算驗收證明書、93年12月23日流標紀錄、
    94年1月7日開標紀錄、94年1 月12日中和市納骨堂骨櫃更新
    及週邊工程第二次評選紀錄、94年4 月29日決標公告等附卷
    、扣案可資佐證。
二、本件事證明確，被告乙○○、甲○○等犯行均堪認定，應予
    依法論科。
三、按行為後法律有變更者，適用行為時之法律。但行為後之法
    律有利於行為人者，適用最有利於行為人之法律，刑法第2
    條第1 項定有明文（刑法第2 條係規範行為後法律變更所生
    新舊法律比較適用之準據法，是刑法第2 條本身雖經修正，
    但該條文既屬適用法律之準據法，本身尚無比較新舊法之問
    題，應逕適用裁判時之刑法第2 條規定以決定適用之刑罰法
    律）。又比較時應就罪刑有關之共犯、未遂犯、想像競合犯
    、牽連犯、連續犯、結合犯，以及累犯加重、自首減輕暨其
    他法定加減（如身分加減）與加減例等一切規定，綜其全部
    罪刑之結果而為比較（最高法院95年第8 次刑事庭會議決議
    參照）。查被告行為後，刑法第33條第5 款有關罰金之最低
    數額、第28條有關共同正犯、第56條連續犯、第41條有關易
    科罰金、第42條有關易服勞役等規定，業於94年2月2日修正
    公布，並自95年7月1日起施行，茲就比較情形分述如下：
  (一)刑法第28條有關共犯之規定，修正前第28條規定：「二人以
    上共同實施犯罪之行為者，皆為正犯」，修正後則規定：「
    二人以上共同實行犯罪之行為者，皆為正犯」，亦即修正後
    規定，係將原來共同正犯之共同「實施」犯罪，改為共同「
    實行」犯罪，剔除完全未參與犯罪相關行為「實行」之「陰
    謀共同正犯」及「預備共同正犯」，是修正後之共同正犯之
    可罰性要件之範圍業已限縮，乃屬行為可罰性要件之變更，
    自應比較新舊法，惟本案被告二人係共同為上開傷害之犯罪
    行為，不論適用修正前、後之刑法第28 條 規定，被告二人
    均應成立共同正犯，經比較修正前、後之規定，對被告二人
    並無不利。
  (二)刑法第33條第5 款有關罰金之最低數額部分，刑法分則編各
    罪所定罰金之貨幣單位原為銀元，修正前刑法第33條第5 款
    規定：「罰金：（銀元）1 元以上」，而銀元與新臺幣間之
    折算，依現行法規所定貨幣單位折算新臺幣條例規定，以銀
    元1 元折算新臺幣3 元；修正後刑法第33條第5 款則規定：
    「罰金：新臺幣1,000 元以上，以百元計算之」；經比較修
    正前、後之規定，修正後刑法第33條第5 款所定罰金之最低
    數額，較之修正前提高，自以修正前刑法第33條第5 款規定
    有利於被告。
  (三)刑法第56條連續犯之規定，新法業已刪除連續犯之規定，此
    刪除雖非犯罪構成要件之變更，但顯已影響行為人刑罰之法
    律效果，自屬法律有變更，倘依修正後之刑法論處，被告乙○○所犯2次借名投標罪、被告甲○○所犯2次容許他人借名
    投標罪，各罪均應合併處罰，較諸適用修正前之刑法，適用
    連續犯之規定，論以一罪，並加重其刑至2分1。經比較新、
    舊法結果，仍應適用較有利於被告之行為時法律即舊法論以
    連續犯。
  (四)刑法第41條有關易科罰金之規定，行為時即修正前刑法第41
    條第1 項前段規定：「犯最重本刑為5 年以下有期徒刑以下
    之刑之罪，而受6 個月以下有期徒刑或拘役之宣告，因身體
    、教育、職業、家庭之關係或其他正當事由，執行顯有困難
    者，得以1元以上3元以下折算1 日，易科罰金」，而被告行
    為時之易科罰金折算標準，依修正前罰金罰鍰提高標準條例
    第2條前段（現已刪除）規定，就其原定數額提高為100倍折
    算1日，則被告行為時之易科罰金折算標準，應以銀元300元
    折算1日，經折算為新臺幣後，應係以新臺幣900元折算為1
    日。裁判時即修正後刑法第41條第1項前段則規定：「犯最
    重本刑為5年以下有期徒刑以下之刑之罪，而受6個月以下有
    期徒刑或拘役之宣告者，得以新臺幣1,000 元、2,000 元或
    3,000元折算1日，易科罰金」，比較修正前、後之易科罰金
    折算標準，以行為時即修正前之規定，較有利於被告。
  (五)刑法第42條之規定，被告乙○○、甲○○於行為時，刑法第
    42條第2項、第3項規定：「易服勞役以1元以上3元以下折算
    1 日。但勞役期限不得逾6個月。」、「罰金總額折算逾6個
    月之日數者，以罰金總額與6 個月之日數比例折算。」，再
    據修正前罰金罰鍰提高標準條例第2 條前段規定，就其原定
    數額提高為100倍折算1日，則本案被告行為時之易服勞役折
    算標準，應以銀元300元折算1日，即新臺幣900元折算1日。
    然於95年7月1日修正，將原第42條第2 項易服勞役折算標準
    規定，改列同條第3項，並提高為「以新臺幣1000元、2000
    元或3000元折算1日」，且將易服勞役期限提高為1年，另同
    條第3 項罰金總額逾勞役期限日數折算比例規定，亦改列同
    條第5項，並配合上開易服勞役期限提高為1年之規定修正，
    又罰金罰鍰提高標準條例第2 條原易服勞役提高折算標準金
    額倍數規定，並於95年4月28日配合修正刪除，同於95年7月
    1日生效施行，是經依同法第2條規定比較新舊法結果，被告
    乙○○所犯部分，其宣告之罰金刑易服勞役已逾六個月，依
    修正前之刑法規定，較為有利，應依修正前之刑法規定諭知
    易服勞役之折算標準，至被告甲○○所犯部分，其宣告之罰
    金刑易服勞役未逾六個月，依修正後新法規定之易服勞役折
    算標準，顯較為有利，自應適用修正後之新法規定，諭知易
    服勞役之折算標準。
  (六)綜合上述各條文修正前、後之比較，可知依修正前、後之規
    定，就刑法第28條共同正犯部分，對被告並無不利，惟修正
    後之罰金最低數額、連續犯，顯然不利於被告，揆諸前揭最
    高法院決議所揭示之罪刑綜合比較原則，依刑法第2條第1項
    前段之規定，應整體適用行為時即修正前之規定。至修正後
    刑法第41條第1項、第42條第2項、第3 項之規定，乃係就刑
    罰裁量之易刑處分之變更，此均屬刑事制裁法律規定之變更
    ，自應依修正後刑法第2條第1項規定，綜合全部罪刑之結果
    ，整體為「從舊從輕」之比較，如上可知依修正前、後之規
    定，修正後刑法第41條第1 項前段易科罰金之折算標準，較
    修正前提高，顯然不利於被告，另修正後刑法第42條第3 項
    前段易服勞役之折算標準，較修正前提高，顯然有利於被告
    ，且此有關刑罰裁量之易刑處分，攸關人身自由對被告影響
    較為重大，自應以此易科罰金、易服勞役之折算標準修正前
    後有利於被告與否，分別決定其適用之法律，茲因修正前刑
    法第41條第1項前段、第42條第2項、第3 項較有利於被告乙○○、另修正前刑法第41條第1 項前段、修正後刑法第42條
    第3項前段較有利於被告甲○○，自應分別依刑法第2條第1
    項前段、但書之規定（96台非58，易刑處分可割裂適用）適
    用修正前刑法易科罰金之規定及修正後易服勞役之規定。
四、是核本件被告乙○○上開所為，係犯政府採購法第87條第5
    項前段（起訴書誤載為「第87條第1 項第5 款前段」，業經
    檢察官於審理時更正）之借名投標罪；其上開二次借名投標
    行為，係就同一接續工程採購投標案先後為之，所犯罪名相
    同，顯係基於概括犯意反覆為之，為修正前刑法規定之連續
    犯，應依修正前刑法第56條之規定，以一罪論，並加重其刑
    。其次被告甲○○上開所為，係犯同條項後段之犯有政府採
    購法第87條第5項後段（起訴書誤載為「第87條第1項第5 款
    後段」，業經檢察官於原審審理時更正）之容許他人借名投
    標罪；其上開二次容許他人借名投標行為，係就同一接續工
    程採購投標案先後為之，所犯罪名相同，顯係基於概括犯意
    反覆為之，為修正前刑法規定之連續犯，應依修正前刑法第
    56條之規定，以一罪論，並加重其刑；又其上開二次容許他
    人借名投標行為，與其兄林永文間有犯意聯絡及行為分擔，
    應依修正前刑法第28條之規定，論以為共同正犯。
五、原審以被告乙○○、甲○○事證明確，分別審酌被告乙○○
    、甲○○犯罪之動機、目的、手段、所生危害及犯後之態度
    等一切情狀，分別量處被告乙○○有期徒刑10月，併科罰金
    新臺幣50萬元，罰金如易服勞役以罰金總額與陸個月之日數
    比例折算，以及被告甲○○有期徒刑8 月，併科罰金新臺幣
    15萬元，罰金如易服勞役以新臺幣1000元折算壹日，並詳為
    說明就被告乙○○、甲○○等罰金刑部分，分別依修正前、
    後之刑法規定，諭知易服勞役之折算標準之原因（即本件被
    告乙○○、甲○○等行為後，刑法第42條第2項、第3項等規
    定亦於95年7月1日修正，將原第42條第2 項易服勞役折算標
    準規定，改列同條第 3項，並提高為「以新臺幣一千元、二
    千元或三千元折算一日」，且將易服勞役期限提高為一年，
    另同條第3 項罰金總額逾勞役期限日數折算比例規定，亦改
    列同條第5 項，並配合上開易服勞役期限提高為一年之規定
    修正，又罰金罰鍰提高標準條例第2 條原易服勞役提高折算
    標準金額倍數規定，並於95年4 月28日配合修正刪除，同於
    95年7月1日生效施行，是經依同法第2 條規定比較新舊法結
    果，被告乙○○所犯部分，其宣告之罰金刑易服勞役已逾六
    個月，依修正前之刑法規定，較為有利，應依修正前之刑法
    規定諭知易服勞役之折算標準，至被告甲○○所犯部分，其
    宣告之罰金刑易服勞役未逾六個月，依修正後新法規定之易
    服勞役折算標準，顯較為有利，自應適用修正後之新法規定
    ，諭知易服勞役之折算標準），且說明被告乙○○、甲○○
    犯罪後，中華民國九十六年罪犯減刑條例業已制定，經總統
    於96年7月4日公布，同年月16日生效施行，查本件被告上開
    所犯違反政府採購法罪之犯罪時間，係在96年4 月24日以前
    ，合於中華民國九十六年罪犯減刑條例第2條第1項、第3 條
    等規定之減刑條件，並依該條例第2 條第1項第3款規定，就
    被告乙○○、甲○○等各減其宣告刑二分之一，即被告乙○○減為有期徒刑5 月，併科罰金新臺幣25萬元，有期徒刑如
    易科罰金以銀元300 元折算壹日，罰金如易服勞役以罰金總
    額與陸個月之日數比例折算；被告甲○○減為有期徒刑4 月
    ，併科罰金新臺幣75000元，有期徒刑如易科罰金以銀元300
    元折算壹日，罰金如易服勞役以新臺幣1000元折算壹日。其
    認事用法，核無不當，量刑亦稱允當，被告乙○○、甲○○
    上訴否認犯罪，為無理由，應予駁回。
六、又公訴意旨雖謂被告乙○○於92年5月7日前亦有洽妥永慶公
    司實際負責人丁○○，同意出借永慶公司名義及證件，以永
    慶公司名義參與中和市上開第一次納骨堂工程採購案投標，
    因認此部分被告乙○○亦涉有違反政府採購法第87條第5 項
    前段之借名投標罪嫌云云。然查此部分被告乙○○固不否認
    有找永慶公司總經理丁○○合作，以永慶公司名義參與上開
    工程之投標，雖其辯稱其間合作關係係共同承攬，必非單純
    借牌云云，依上述理由，尚堪質疑，惟其另辯稱：伊原先係
    找永慶公司之丁○○合作，之後又找永聯公司合作，因永聯
    公司之合作條件比較好，伊決定要與永聯公司合作投標，但
    未告知永慶公司，且因伊公司人員已將永慶公司參加投標之
    押標金繳付，為能退還該筆押標金，所以仍將永慶公司資料
    寄出投標，並非真要以永慶公司名義參加投標等語，且核諸
    卷附之永慶公司投標上開中和市納骨堂第一次工程之投標廠
    商聲明書、第一、第二廠商資格與文件審查表、共同投標協
    議書等資料所示，確實均無第二廠商建築師之填載資料，與
    該次公開招標公告資料所載之廠商資格要件已有不符，其後
    亦因此於台北縣中和市公所該次工程招標評選時，首先經以
    資格不符而剔除於參與評選之投標廠商之中，此亦有上開第
    一、第二廠商資格與文件審查表及扣案之中和市上開納骨堂
    工程92年5月7日評選紀錄可稽，可見被告乙○○上開所辯其
    後已改變原意，不以永慶公司名義投標之情，應非虛詞，尚
    堪可採，按政府採購法第87條第5 項罰則規定之立法目的，
    主要係在處罰行為人藉以虛偽廠商資格參加投標，影響政府
    採購結果，危害政府採購之公平或品質，獲取不當之利益，
    是應以其有意圖影響政府採購結果或獲取不當利益之主觀意
    圖為要件，始足該當，準此依上述永慶公司上開之投標，依
    被告乙○○上開所辯，其寄發永慶公司資料投標，其係為取
    回押標金，並非意在投標，故其就永慶公司投標部分，顯無
    違反上開政府採購法規定之主觀犯意可言，抑且永慶公司上
    開投標確因資格要件不符，而遭剔除於競標評選，是被告乙○○縱有以永慶公司名義或證件參與投標之行為，亦顯無藉
    以影響本件中和市上開工程採購之決標結果或圖取不當之利
    益主觀意圖甚明，核與上述政府採購法第87條第5 項前段處
    罰之要件顯然有間，自難以該罪相繩。從而，此部分不能證
    明被告乙○○犯罪，惟公訴意旨認此部分與其上開所犯有罪
    部分，有修正前刑法規定之連續犯裁判上一罪關係，爰不另
    為無罪之諭知，併此敘明。
乙、被告丁○○、永慶公司部分：
一、訊據被告丁○○固不否認其為永慶公司之實際負責人，同意
    乙○○以永慶公司之名義及證件，參與上開台北縣中和市公
    所92年4 月22日公告之台北縣中和市納骨堂工程採購案之投
    標之事實，惟矢口否認有何政府採購法第87條第5 項後段容
    認他人借名投標罪，並辯稱伊是真有承攬意思，與乙○○當
    時口頭約定，他作他的電機，我做我建築，標下來盈虧各付
    ，建築師由他去找、標金、標書，投標事宜都是由他負責，
    我建築占整個工程百分之70至80左右云云，辯護人亦為被告
    丁○○、永慶公司辯護稱：除被告丁○○上開辯述外，被告
    丁○○係基於好友乙○○主動要求，不便拒絕才同意合作投
    標，由其永慶公司標得後，再將該工程水電部分發包由乙○○之公司施作，並非僅係借牌予乙○○投標，並無違法之故
    意，再因乙○○其後另與其他公司合作投標，因此辦理永慶
    公司投標時，並未與建築師共同投標，以致永慶公司於資格
    審查時即因不合格而遭剔除，顯對本件上開工程採購結果並
    無影響，且被告丁○○本意即在與乙○○合作，亦無索取任
    何不當利益，是被告丁○○、永慶公司顯無構成違反政府採
    購法處罰要件行為等語，經查：
  (一)同案被告乙○○確於92年5月5日前以永慶公司之名義檢具相
    關證件及押標金以及投標書參與台北縣中和市公所92年4 月
    22日公告之台北縣中和市納骨堂工程採購案投標之事實，業
    據被告丁○○於調查局詢問時供述明白，並有永慶公司92年
    5月5日投標之外標封、退還押標金申請書、投標廠商聲明書
    、上開工程招標形式審查表、基本文件審查表、第一、第二
    廠商資格與文件審查表、共同投標協議書、公司執照、臺灣
    區營造工程工業同業公會甲等會員證書等在卷可資佐證。
  (二)再核諸被告丁○○與被告乙○○分別於調詢、偵查、原審及
    本院審理時所述共同合作承攬之情節，被告乙○○就前開92
    年4 月22日公告之台北縣中和市納骨堂之工程，僅占全部工
    程百分之20，且本身不具投標資格，何以由全由被告乙○○
    負責全部投標事宜，甚或先行壂付押標金及找尋建築師以為
    共同投標，顯然與一般合作承攬必以具投標資格之公司主動
    尋覓合作下包公司之情迥異。再者，依前述被告乙○○與同
    案被告甲○○前開借名投標之例，92年4 月22日公告之台北
    縣中和市納骨堂工程全部由被告乙○○鳩工施作，而被告乙○○係為該次工程招標同時期向被告甲○○及被告丁○○洽
    借名義，被告乙○○洽借名義時豈可能有此明顯之條件歧異
    ，是被告丁○○上開所辯本件上開工程投標，係其與乙○○
    共同合作承攬云云，顯有諸多不合常情矛盾之處，堪已質疑
    ，所辯自不足採。
  (三)次按政府採購法於九十一年二月六日修正公布，該條新增定
    第五項為「意圖影響採購結果或獲取不當利益，而借用他人
    名義或證件投標者，處三年以下有期徒刑，得併科新臺幣一
    百萬元以下罰金。容許他人借用本人名義或證件參與投標者
    ，亦同。」，原條文第五項未遂規定則改列為第六項。亦即
    政府採購法以增列條項之方式，對於借牌投（參）標、陪標
    行為（容許他人借用本人名義投標）加以明確規定處罰，其
    立法意旨在發揮防弊功能，增列禁止假性競爭行為之規定，
    強化對不法行為之處罰，以確保採購工程之公平性及工程利
    益，且該罪係所謂「行為犯」而非「結果犯」，並不以該標
    案順利決標或確實已發生不正確之開標結果為必要。被告乙○○雖稱：係為取回已開立之押標金支票，始故為欠缺投標
    條件之投標書為之投標等語，此核諸卷附永慶公司投標上開
    中和市納骨堂工程之投標廠商聲明書、第一、第二廠商資格
    與文件審查表、共同投標協議書等資料所示，確實均無第二
    廠商建築師之填載資料，核與該次公開招標公告資料所載之
    廠商資格要件已有不符，其後因此於台北縣中和市公所該次
    工程招標評選時，首先經以資格不符而剔除於參與評選之投
    標廠商之中，此亦有上開第一、第二廠商資格與文件審查表
    及扣案之中和市上開納骨堂工程92年5月7日評選紀錄可稽，
    然據被告丁○○於本院準備程序中自承不知被告乙○○以永
    慶公司名義之投標書未有建築師共同投標之資料，投標事宜
    都由被告乙○○負責等語（見本院卷第66頁），是被告丁○○並非與被告金龍瑞有合作承攬之真意已如前述，是其容許
    被告乙○○借用名義投標時，既已存有意圖影響採購之結果
    之主觀意圖，至為灼然。況且，如被告劉俊前開所述，其對
    於被告乙○○後續如何投標，非其關注之事，是縱被告乙○○事後之投標行為，係為取回押標金支票，惟此被告丁○○
    對此有所不知，自無變更其意圖影響採購結果容許被告乙○○借名投標之初衷，是該永慶公司名義之投標書因資格不符
    而剔除於參與評選之投標廠商之中，雖未造成實害之結果，
    惟如前述政府採購法第87條第5 項後段之容許他人借用本人
    名義或證件參與投標罪，其立法意旨在發揮防弊功能，增列
    禁止假性競爭行為之規定，強化對不法行為之處罰，以確保
    採購工程之公平性及工程利益，且該罪係所謂「行為犯」而
    非「結果犯」，並不以該標案順利決標或確實已發生不正確
    之開標結果為必要，故不因被告乙○○事後故以為不符投標
    資格之為投標行為，影響被告丁○○本件犯行之成立。綜此
    ，被告丁○○、永慶公司事證明確，犯行堪予認定，應依法
    論科。
二、被告丁○○行為後，刑法業經修正公布，於95年7月1日施行
    。按行為後法律有變更者，適用行為時之法律。但行為後之
    法律有利於行為人者，適用最有利於行為人之法律，刑法第
    2條第1項定有明文（刑法第2 條係規範行為後法律變更所生
    新舊法律比較適用之準據法，是刑法第2 條本身雖經修正，
    但該條文既屬適用法律之準據法，本身尚無比較新舊法之問
    題，應逕適用裁判時之刑法第2 條規定以決定適用之刑罰法
    律）。又比較時應就罪刑有關之共犯、未遂犯、想像競合犯
    、牽連犯、連續犯、結合犯，以及累犯加重、自首減輕暨其
    他法定加減（如身分加減）與加減例等一切規定，綜其全部
    罪刑之結果而為比較（最高法院95年第8 次刑事庭會議決議
    參照）。
  (一)被告丁○○行為時，關於罰金之最低額，修正前刑法第三十
    三條第五款規定：「罰金：（銀元）一元以上。」，經依現
    行法規所定貨幣單位折算新臺幣條例第二條規定折算後，上
    開罰金刑之最低數額為新臺幣三元。而修正後刑法第三十三
    條第五款則規定：「罰金：新臺幣一千元以上，以百元計算
    之」，即修正後之罰金刑最低數額，已提高為新臺幣一千元
    ，比較新舊法適用結果，此部分以被告丁○○行為時之舊法
    較有利於被告丁○○。
  (二)綜合上述各條文修正前、後之比較，就修正後之罰金最低數
    額，較修正前提高，顯然不利於被告，揆諸前揭最高法院決
    議所揭示之罪刑綜合比較原則，依刑法第2條第1項前段之規
    定，應適用行為時即修正前之規定。
三、核被告丁○○所為，係違反政府採購法第87條第5 項後段之
    之意圖影響採購結果而容許他人借用本人名義參加投標罪。
    原起訴書誤載被告丁○○係犯政府採購法第87條第1項第5後
    段之意圖影響採購結果而容許他人借用本人名義參加投標罪
    ，惟於原審審理時，經到庭實施公訴之檢察官已當庭更正起
    訴法條為同法第87條第5 項後段之意圖影響採購結果而容許
    他人借用本人名義參加投標罪，本院無庸再為變更法條之諭
    知。至被告永慶公司，因其受雇人丁○○，因執行業務犯上
    開政府採購法之罪，應依政府採購法第92條規定處斷，科以
    同法第87條第5項後段該條之罰金。
四、原審未察，遽為被告丁○○、永慶公司無罪之諭知，自有違
    誤，檢察官上訴就此指摘，為有理由，應由本院將原判決有
    關被告丁○○、永慶公司部分予以撤銷改判。爰審酌被告丁○○犯罪之動機、目的、手段、智識程度，本案於開標時因
    資格不符立即遭台北縣中和市公所人員察覺，加以剔除對採
    購案尚未產生實際損害，雖損害政府採購之公平，其犯罪所
    生之危害有限等一切情狀，分別判處如主文第二、三項所示
    之刑，並就被告丁○○部分，依修正前刑法第41條第1 項前
    段之規定諭知易科罰金之折算標準（適用修正前刑法第41條
    第1 項前段之理由詳後述）。又被告丁○○、永慶公司等犯
    罪時間係在96年4 月24日以前，所犯之罪合於中華民國96年
    罪犯減刑條例第2條第1項第3款之規定，各減其刑期2分之1
    ，即被告丁○○減為有期徒刑3 月，被告永慶公司部分減為
    罰金新台幣10萬元。被告丁○○行為後，關於易科罰金之折
    算標準，除刑法第41條有所修正外，罰金罰鍰提高標準條例
    亦於95年5月17日經總統公布修正，刪除第2條有關易科罰金
    及易服勞役折算標準之規定，並自95年7月1日起施行。刑法
    第41條第1 項前段關於易科罰金之規定，新法修正為「犯最
    重本刑為5年以下有期徒刑以下之刑之罪，而受6個月以下有
    期徒刑或拘役之宣告者，得以新臺幣1000元、2000元或3000
    元折算一日，易科罰金」，惟依被告丁○○行為時之刑罰法
    律即修正前刑法第41條第1項前段：「犯最重本刑為5年以下
    有期徒刑以下之刑之罪，而受6 個月以下有期徒刑或拘役之
    宣告，因身體、教育、職業、家庭之關係或其他正當事由，
    執行顯有困難者，得以1元以上3元以下折算1 日，易科罰金
    」及修正前罰金罰鍰提高標準條例第2 條關於「依刑法第41
    條易科罰金者，均就其原定數額提高為1百倍折算1日；法律
    所定罰金數額未依本條例提高倍數，或其處罰法條無罰金刑
    之規定者，亦同」等規定，易科罰金之折算標準最高為銀元
    300元，最低為銀元100元，換算為新臺幣後，最高額為新臺
    幣900元，最低額為新臺幣300百元。比較修正前、後關於易
    科罰金折算標準之刑罰法律，適用修正前之規定即修正前刑
    法第41條第1項前段及修正前罰金罰鍰提高標準條例第2條規
    定，對被告丁○○較為有利，爰依刑法第2條第1項前段之規
    定，適用最有利於被告之行為時法即修正前刑法第41條第1
    項前段、修正前罰金罰鍰提高標準條例第2 條規定處罰，併
    諭知易科罰金之折算標準。
丙、被告丁○○、永慶公司經本院合法傳喚，無正當理由不到庭
    ，爰不待其陳述，逕為判決之。
丁、另依被告乙○○、甲○○、證人林永文上開於本院審理時所
    述，被告甲○○與林永文間，就其所犯上開容許他人借名投
    標罪，有犯意聯絡及行為分擔，應為共同正犯，惟林永文所
    犯部分，並未經檢察官偵查處分，是應由檢察官另行偵查處
    理。又查被告乙○○係承發公司之代表人，其因執行業務犯
    上開政府採購法之借名投標罪，依政府採購法第92條規定，
    亦應對承發公司科以該條之罰金，惟公訴人就承發公司部分
    ，亦未偵查處分，此部分亦應由檢察官另行偵查處理，附此
    敘明。
據上論斷，應依刑事訴訟法第368條、第369條第1項前段、第371
條、第299條第1項前段，政府採購法第87條第5 項後段、第92條
，刑法第2條第1項前段、第11條前段、修正前刑法第41 條第1項
前段，修正前罰金罰鍰提高標準條例第2 條，中華民國96年罪犯
減刑條例第2條第1項第3款、第7條、第9條，判決如主文。
本案經檢察官張金塗到庭執行職務。
中    華    民    國    97    年    8     月    29    日
                  刑事第十五庭審判長法  官  吳昭瑩
                                    法  官  李正紀
                                    法  官  李釱任
以上正本證明與原本無異。
不得上訴。
                                    書記官  洪秋帆
中    華    民    國    97    年    8     月    29    日
附錄：本案論罪科刑法條全文
政府採購法第87條
（強迫投標廠商違反本意之處罰）
意圖使廠商不為投標、違反其本意投標，或使得標廠商放棄得標
、得標後轉包或分包，而施強暴、脅迫、藥劑或催眠術者，處1
年以上7 年以下有期徒刑，得併科新臺幣3百萬元以下罰金。
犯前項之罪，因而致人於死者，處無期徒刑或 7 年以上有期徒刑
；致重傷者，處3年以上10年以下有期徒刑，各得併科新臺幣3百
萬元以下罰金。
以詐術或其他非法之方法，使廠商無法投標或開標發生不正確結
果者，處5年以下有期徒刑，得併科新臺幣1百萬元以下罰金。
意圖影響決標價格或獲取不當利益，而以契約、協議或其他方式
之合意，使廠商不為投標或不為價格之競爭者，處6月以上5 年
以下有期徒刑，得併科新臺幣1百萬元以下罰金。
意圖影響採購結果或獲取不當利益，而借用他人名義或證件投標
者，處3年以下有期徒刑，得併科新臺幣1百萬元以下罰金。
容許他人借用本人名義或證件參加投標者，亦同。
第 1 項、第 3 項及第 4 項之未遂犯罰之。
政府採購法第92條
（廠商之代理人等違反本法，廠商亦科罰金）
廠商之代表人、代理人、受雇人或其他從業人員，因執行業務犯
本法之罪者，除依該條規定處罰其行為人外，對該廠商亦科以該
條之罰金。


司法院資訊處製作；財團法人民間司法改革基金會備份。
